【裁判字號】    98,上易,1195
【裁判日期】    980930
【裁判案由】    詐欺
【裁判全文】
臺灣高等法院刑事判決                98年度上易字第1195號
上  訴  人  臺灣桃園地方法院檢察署檢察官
被      告  甲○○
選任辯護人  李佳翰律師
上列上訴人因被告涉詐欺罪案件，不服臺灣桃園地方法院97年度
簡上字第881號，中華民國98年3月11日第一審判決（聲請簡易判
決處刑案號：97年度偵字第1801、5474、5654號），提起上訴，
本院判決如下：
    主  文
原判決撤銷。
甲○○幫助犯詐欺取財罪，處有期徒刑參月，如易科罰金，以新
臺幣壹仟元折算壹日。
    事  實
一、甲○○預見提供金融機構帳戶金融卡及密碼予他人使用，可
    使他人利用犯罪，並藉以逃避偵查機關追查，仍不違其本意
    而基於幫助他人犯罪之不確定故意，於民國96年12月15日17
    時16分前某日某時，在不詳地點，將其所開設合作金庫銀行
    龍潭分行 0000000000000號存款帳戶金融卡及密碼交予姓名
    年籍不詳之成年人，供他人款、轉帳、存款、提款使用之
    人頭帳戶。嗣有詐欺者於96年12月16日18時許，撥打電話與
    乙○○（位於台北市）聯絡，佯稱係富邦MOMO台客服人員，
    表示乙○○購買商品貨款作業程序錯誤，必須配合完成貨款
    止付，乙○○誤信為真，依指示在臺北市劍潭郵局，於自動
    櫃員機以英文介面操作，轉帳匯款新臺幣（以下同）29,983
    元（聲請簡易判決處刑書誤載為29,989元）至甲○○所有之
    上開銀行帳戶內。乙○○發覺受騙後報警處理。
二、案經桃園縣政府警察局龍潭分局報請臺灣桃園地方法院檢察
    署檢察官偵查後聲請簡易處刑。
    理  由
一、證據能力；
  (一)被告甲○○、辯護人及檢察官對被害人乙○○於警詢中之陳
    述，均未於言詞辯論終結前表示異議，本院審酌上開證詞取
    得過程並無不適當，且對被告涉案事實有相當關聯性，依刑
    事訴訟法第159條之5規定，有證據能力。
  (二)下列引用之 ATM收據、被告存摺、帳戶明細、通聯記錄、各
    金融機構函及附件等非供述證據，經原審及本院依法踐行調
    查證據程序，檢察官、被告、選任辯護人均不爭執各該證據
    之證據能力，且無依法應排除其證據能力之情形，均有證據
    能力。
二、認定被告犯罪之證據及理由：
  (一)被害人乙○○於96年12月16日18時許接獲自稱富邦MOMO台客
    服人員之電話，表示其購買商品貨款作業程序錯誤，必須配
    合完成貨款止付，其因而依指示至自動櫃員機，以英文介面
    操作，結果轉帳匯款新臺幣（以下同）29,983元（聲請簡易
    判決處刑書誤載為29,989元）至被告名義之合作金庫銀行龍
    潭分行 0000000000000號存款帳戶內，此業據乙○○指訴明
    確，並有乙○○提出之郵局 ATM收據可稽。被告承認上開帳
    戶係其開設，原供其使用，復有合作金庫商業銀行龍潭分行
    97年3月5日合金龍存字第0970000525號函及函附開戶、分戶
    交易明細表附卷可憑（見臺灣桃園地方法院檢察署97年度偵
    字第1801號卷第11、54-58頁)。
  (二)被告否認其有將上開帳戶之金融卡、密碼交予他人使用之事
    實，辯稱：其曾於96年12月15日騎機車外出應徵兼差工作，
    攜帶名片夾，內有名片、身分證影本及系爭金融卡，嗣發現
    遺失，即於當日晚撥打掛失專線，因都是語音信箱，致未成
    功，其於翌日即同月16日在家繼續尋找，確定遺失，於再翌
    日即同月 17日上午8時撥通掛失專線完成掛失。其同時遺失
    身分證影本，金融卡密碼係使用出生年月日，因而遭他人盜
    用。該金融卡之帳戶存款餘額尚有 401元，可見被告無幫助
    詐欺之犯罪故意，且該帳戶於96年12月17日同一天有十筆金
    額共 149,216元交易，超過自動櫃員機領出上限，與一般常
    情不符，不排除遭不詳之人侵入利用之可能云云。惟查：
  1.被告於97年2月14日警詢時供稱：其於96年12月16日8時30分
    在家中附近遺失金融卡及身分證影本 (見臺灣桃園地方法院
    檢察署97年度偵字第5654號卷第4頁 ）；於同年月18日警詢
    時供稱：其金融卡及身分證影本係於 92年12月16日上午8時
    30 分許在住處附近一家便利商店外面 (詳細地址不詳)遺失
    ，因為帳戶內已無存款，才沒有向警方報案（見同署97年度
    偵字第5474號卷第11-12頁 ）；於同年月25日警詢時供稱：
    其於96年12月16日早上發現系爭金融卡及身分證影本遺失(
    見同署97年度偵字第1801號卷第4頁)；於偵查中供稱：其僅
    遺失上開銀行帳戶之金融卡，該帳戶係其於94年6月2日至96
    年 8月14日在力特光電公司工作時供薪資轉帳所用，於離職
    後即未再使用，因為那時在找一份晚上兼差的工作，所以會
    把身分證影本與金融卡放在一起(見同卷第38、39頁)；於原
    審供稱：於96年12月15日下午3時30分到4時間，從家裏騎機
    車去應徵兼差工作，在路上遺失金融卡、身分證影本、名片
    夾，該金融卡原供薪資轉帳用，至 96年8月離職後未再使用
    ，其將之與名片夾放在一起，忘記取出。沒有遺失其他金融
    卡。15日出去回來後，沒有發現遺失。16日才發現遺失。16
    日一直撥打掛失專線撥打不進去(見原審卷第38頁)；遺失之
    名片夾內只有遺失之金融卡 1張，其他金融卡放在皮夾，皮
    夾放在褲子右後方口袋，其是要應徵送報、送牛奶的工作(
    見原審卷第61、62頁 )。於本院供稱：其當天外出應徵工作
    ，沒有帶到皮夾，身上未帶錢，僅攜帶名片夾，內僅有名片
    、系爭金融卡及身分證影本。身分證影本係為供應徵用。其
    通常將金融卡分開放，平常使用的金融卡與系爭金融卡分開
    放，名片夾只放系爭金融卡，該金融卡一直放在身上沒有拿
    出來(見本院卷第20、21頁)云云。被告始終未說明其至何處
    、向何人應徵工作，復先後有應徵送報、送牛奶或晚上兼差
    工作之不同。而依通常情形，應徵工作應帶身分證或其他
    可供證明身分之證件供雇主查驗，乃被告僅帶名片及身分
    證影本，並不能有效證明身分。且其外出應徵工作，除系爭
    金融卡外，究竟有無攜帶其他金融卡，前後供述亦有異，若
    依其於警、偵詢並本院陳述，僅攜帶該遺失之金融卡，則被
    告自承上開帳戶已經不再使用，一直將該帳戶之金融卡放
    在身上，隨身帶，反而不帶平時使用之金融卡，有違常
    情。關於被告於何時、何處遺失系爭金融卡，於警詢時指明
    係 96年12月16日上午8時30分遺失，但未指明遺失之詳細地
    點。於原審改稱係同月15日外出應徵工作時於途中遺失，16
    日才發現，但掛失專線撥打不進去。於本院審理中則改稱於
    96年12月15日已發現遺失，參酌被告之通聯紀錄，被告於96
    年12月15日晚已撥打合作金庫銀行（03）0000000、（02）0
    0000000服務專線電話，對其不再管領該金融卡有所動作，1
    6日則無撥打紀錄，被告先後陳述齟齬，難以採信。
  2.本件案發後，被告於96年12月15日20時12分16秒至20時13分
    26秒，即已使用其行動電話撥打合作金庫銀行（03）000000
    0辦理查詢、轉帳、傳真、掛失等業務之桃園區 24小時服務
    專線，同日20時17分12秒至20時20分57秒撥打（02）0000-0
    000金融卡掛失專線電話，此2次均未完成掛失手續。嗣再於
    96年12月17日8時7分33秒至 8時10分20秒撥打合作金庫銀行
    （02）00000000金融卡掛失專線電話掛失系爭金融卡，完成
    掛失手續，固有被告所有之0000000000行動電話通聯紀錄及
    合作金庫商業銀行龍潭分行98年1月10日合金龍存字第09800
    0073號函在卷可憑（見原審簡上卷第17、48、49頁）。按金
    融機構設置掛失專線，有24小時專人服務，使用之初雖係採
    語音服務，但得以按鍵轉接專人，被告連續 2次撥打不同專
    線，各費時1分10秒、3分45秒，通話期間非短，竟均未完成
    掛失手續，有違常情。另被告 2次撥打掛失專線未完成掛失
    手續後，於同日20時23分54秒至20時24分08秒撥打55885 號
    法律急診室，固亦有通聯紀錄可證，被告之辯護人為被告辯
    護稱被告係為請教懂法律之人，無容任其金融卡為他人使用
    之意思，然被告於原審卻陳稱不清楚有撥 55885號法律急診
    室電話(見原審卷第67頁)，且該通電話僅費時14秒，難認被
    告有意請教相關法律問題。被告自此之後及至同月17日8時7
    分33秒前均未嘗試掛失該金融卡，則被告是否僅係為預留通
    聯紀錄，供作日後脫免責任之證據，實無掛失之意，即非無
    疑。而系爭帳戶已先後於同年月15日17:16:56、18:08:14、
    23:19:20分別轉帳存款29,983元、30,000元、30,000元，同
    年月16日00:23:04、20：03:21分別轉帳存款29,983元、29,
    983元，均隨即提領一空，有合作金庫龍潭分行函可稽，顯
    示被告在其初次撥打專線前，系爭帳戶已為詐騙集團使用。
    審酌現今金融卡磁條或晶片密碼分別至少4位或6位號碼，每
    位號碼為0-9，則至少有 0000至9999或000000至999999等不
    同之組合，容許連續輸入錯誤之次數僅 2次，是以拾得或竊
    得之金融卡猜中密碼之機會微乎其微，被告雖辯其係使用出
    生年月日為其密碼，而身分證上除記載出生年月日外，並有
    統一編號，是在 2次以內猜中，亦非易事。況近年以電話誆
    騙被害人再利用人頭帳戶轉帳躲避偵查之犯罪手段猖厥，電
    視、報紙常有報導，民眾間亦口耳相傳，而一般人遇存摺、
    金融卡遺失或遭竊，為防存款遭盜領或帳戶遭不法使用，於
    發現後必立即向金融機構辦理掛失手續停止金融卡使用，詐
    騙集團理應知悉其所拾竊之存摺、金融卡，有掛失止付後無
    法提領之風險。倘貿然向他人詐騙，使之匯款入該帳戶，發
    生掛失止付無法提領，卻又須負擔犯罪追訴、處罰之風險，
    在未確定除去前述風險前，詐騙集團實無可能貿然使用拾竊
    得之帳戶、金融卡。上開轉帳情形，其中由中國信託商業銀
    行桃園分行0000000000000帳戶轉入3萬元及渣打國際商業銀
    行南崁分行0000000000000帳戶轉入3萬元（見本院卷第47頁
    ）部分， 2帳戶均列詐騙帳戶，所有人分別為吳永和、鄭清
    文，均涉犯詐欺取財罪嫌，犯罪事實與本案類似，分別移送
    台灣台北地方法院檢察署、台灣桃園地方法院檢察署偵查中
    ，有桃園縣政府警察局龍潭分局98年8月23日龍警分刑09890
    03242號函可證（見本院卷第54頁以下 ），足見使用者有充
    分把握帳戶不會被掛失止付。被告係有意使他人使用系爭帳
    戶，而將金融卡及密碼交予他人，可以認定。被告所辯係遺
    失遭人盜用云云，不足採信。
  3.被告雖陳稱其有正當工作，但亦陳稱每月會將當月薪資提完
    ，而被告除上開帳戶於本案發生前尚有 401元之存款餘額外
    ，其另於多家金融機構申設有帳戶，其中台灣銀行中壢分行
    為優惠存款帳戶，於96年12月13日存款餘額有9004元，其餘
    帳戶包括中壢建國郵局、平鎮山仔頂郵局、聯邦銀行中壢分
    行、上海商業銀行北中和分行、台新國際商業銀行龍潭分行
    、華南商業銀行中壢分行、國泰世華商業銀行中壢分行、兆
    豐國際商業銀行北中壢分行、臺灣土地銀行平鎮分行、臺灣
    中小企業銀行北桃園分行、永豐商業銀行內壢分行等，於本
    案發生前，其存款餘額，分別為 0元、數十元至數百元，或
    於近期內無交易紀錄而呈靜止狀態，有上開各銀行函及所附
    交易往來明細表等在卷可稽。以被告於本案發生時經濟困窘
    情形，即不無以交付金融卡換取利益之可能性。
三、被告於原審另以書狀辯稱：該金融卡之帳戶存款餘額尚有40
    1元，可見被告無幫助詐欺之犯罪故意，且該帳戶於96 年12
    月17日同一天有10筆金額共149,216元交易，超過自動櫃員
    機領出上限，與一般常情不符，不排除遭不詳之人侵入利用
    之可能云云。查被告之上開帳戶固尚有存款401 元，但此金
    額甚小，以被告上開預留通聯之情形，自亦不排除預留此存
    款餘額作為證據之可能。而依金融機構作業，星期例假日之
    轉帳係於上班工作日始顯現交易紀錄，系爭帳戶係先後於同
    年月15日17:16:56、18:08:14、23:19:20分別轉帳存款29,9
    83元、30,000元、30,000元，同年月16日00:23:04、20：03
    : 21分別轉帳存款29,983元、29,983元，已如前述，被告所
    稱12月17日同一天有10筆金額共149,216元交易，容有誤會
    。
四、按一般民眾皆能自由申請金融帳戶開戶，無向他人購買帳戶
    之必要。如他人不以自己名義申請開戶，而向他人收購金融
    機構帳戶使用，衡情係為免他人得知使用帳戶者之真實身分
    ，故應能合理懷疑收購帳戶之人目的在於供犯罪所用。依生
    活經驗，對無正當理由徵求他人提供帳戶者，當可預見其目
    的係為掩飾帳戶內資金存提者之真實身分。被告將其帳戶金
    融卡及密碼提供他人使用，堪認有幫助犯罪集團遂行不法犯
    罪之未必故意。被害人並因詐欺者之詐騙，款轉帳至被告
    之上開帳戶，核其所為，係犯刑法第339條第1項、第2項之
    幫助詐欺取財罪，並依幫助犯減輕其刑。原審採信被告之辯
    解諭知被告無罪，容有違誤。檢察官上訴指摘原判決不當，
    為有理由，原判決應予撤銷改判。審酌被告提供金融帳戶供
    他人使用，使詐騙犯罪者順利取得詐欺所得之財物，並得以
    逃避刑責，犯罪後飾詞卸責，否認犯行等一切情狀，量處如
    主文所示之刑，並諭知易科罰金之折算標準。被告所有之合
    作金庫商業銀行龍潭分行提款卡，業已交付他人，不能證明
    仍存在，不予宣告沒收，附此敘明。
據上論斷，依刑事訴訟法第369條第1項前段、第364條、第299條
第1項前段，刑法第339條第1項、第30條第1項前段、第2項、第4
1條第1項前段，刑法施行法第1條之1第1項、第2項前段，判決如
主文。
本案經檢察官李叔芬到庭執行職務。
中    華    民    國    98    年    9    月    30    日
                  刑事第四庭  審判長法  官  陳筱珮
                                    法  官  陳玉雲
                                    法  官  孫惠琳
以上正本證明與原本無異。
不得上訴。
                                    書記官  張淑華
中    華    民    國    98    年    9    月    30    日
中華民國刑法第339條第1項
意圖為自己或第三人不法之所有，以詐術使人將本人或第三人之
物交付者，處5年以下有期徒刑、拘役或科或併科1千元以下罰金
。


司法院資訊處製作；財團法人民間司法改革基金會備份。
